【裁判字號】    90,重訴,301
【裁判日期】    900814
【裁判案由】    殺人
【裁判全文】
臺灣臺中地方法院刑事判決                          九十年度重訴字第三一號
    公  訴  人  臺灣臺中地方法院檢察署檢察官
    被      告  己○○
右列被告因殺人案件，經檢察官提起公訴（八十九年度偵字第一九四七二號），本院
判決如左：
    主  文
己○○殺直系血親尊親屬，處死刑，褫奪公權終身。
    事  實
一、己○○係蔡火盛之子，蔡火盛為己○○之直系血親尊親屬。緣己○○前於民國八
    十二年間以蔡火盛為被保險人、己○○及其妻為受益人，向英國保誠人壽投保人
    壽險新台幣（下同）五十萬元、意外險一百二十萬元，後己○○因經營富亨衛廚
    企業社不善而負債，且因蔡火盛早年離家獨居，父子感情疏離，蔡火盛復曾因車
    禍致雙腳骨折，癒後行動緩慢，己○○竟萌生殺父以詐領保險金之念頭，乃於八
    十九年五月二日，再以其所有車牌號碼ＬＭ－七二五六號自小客車向明台產物保
    險股份有限公司（下稱明台公司）加保汽車乘客責任險新台幣（以下同）一千萬
    元，即每一乘客二百萬元後，於八十九年八月五日（起訴書誤載為同年月六日）
    將上開自小客車加滿汽油並另備一桶汽油於該車內，嗣於同年月七日五時多近六
    時許，在台中縣太平市○○○街一四三號住處，以上開自小客車搭載蔡火盛於右
    後座並加繫安全帶以防蔡火盛逃逸後，駕駛該車至台中縣太平市○○○路○段二
    ○○號附近，以右前輪撞擊路旁石頭堆成之護欄，製造成車禍之假像後，持汽油
    潑洒在蔡火盛身上並點火引燃，己○○見蔡火盛身上已起火燃燒，旋逃出車外並
    將車門再行關閉，希冀除燒死蔡火盛外並引爆汽車油箱以毀屍滅跡。惟適戊○○
    、丙○○行經該處附近，聽見車輛撞擊護欄聲而前往查看並搶救蔡火盛，己○○
    見有人前來救火，為掩犯行，只得加入搶救蔡火盛行列。而蔡火盛因安全帶繫住
    ，戊○○、丙○○等人無法將之救出，俟安全帶經火燒斷，始將蔡火盛拉出，然
    蔡火盛已全身百分之八十以上二、三度灼傷，經送醫急救，延至翌日凌晨三時仍
    因(1)深二度至三度灼傷（幾為三度）、百分之八十體表面積，位於頭、顏面、頸
    部、軀幹、背部、兩側上肢、兩側大腿(2)嚴重吸入性灼傷(3)壓迫症候群，胸、腹
    、雙側上肢經筋膜切開術(4)合併心臟、肺及腎衰竭，而不治死亡。而ＬＭ－七二
    五六號自小客車油箱則因消防隊接獲路人報案即時趕到將火撲滅而未爆炸，己○○之狡計始未能完全得逞。
二、案經台中縣警察局霧峰分局報請臺灣臺中地方法院檢察署檢察官偵查起訴。
    理  由
一、訊據被告己○○矢口否認有何右揭殺人犯行，並辯稱：八十九年八月七日六時許
    ，因其父蔡火盛肚子痛，才駕ＬＭ－七二五六號自小客車搭載其父欲往台中市英
    吉醫院就診，途經台中縣太平市○○○路○段二○○號時，適有一部白色自小客
    車自旁衝出，伊緊急煞車，車往右偏而撞擊路旁之石頭堆成護欄後，只聽轟的一
    聲，回頭看見後座已起火，伊父亦已著火，八月初伊車行李箱內有放一瓶酒精，
    八月六日發現已是空瓶，可能酒精流到後車箱，另八十九年四月間，友人張基墩
    所騎機車沒有汽油，伊曾代其購買汽油，三公升之汽油有三分之二之汽油漏在行
    李箱內，可能係該酒精、汽油引燃，又伊曾改裝過上開自小客車之音響、自電瓶
    拉出電線準備配裝無線電，火燒車亦有可能係電線走火所致，及伊投保乘客險係
    因伊為泛宇公司載送外勞，應泛宇公司之要求始投保云云。被告之辯護人除上開
    情詞外，並以汽車座椅內之海綿、腳踏墊等均係以石油所提煉之物質製成，其殘
    體檢驗難免有汽油之成分，而本案並未扣得任何乘裝汽油之容器、亦無點燃汽油
    之火源，不能證明被告有縱火之行為等語為被告辯護。
二、經查：
  (一)蔡火盛因遭火燒，致因(1)深二度至三度灼傷（幾為三度）、百分之八十體表面積
    ，位於頭、顏面、頸部、軀幹、背部、兩側上肢、兩側大腿(2)嚴重吸入性灼傷(3)
    壓迫症候群，胸、腹、雙側上肢經筋膜切開術(4)合併心臟、肺及腎衰竭，而不治
    死亡，其灼傷部位係在膝蓋以上，膝蓋以下並無任何灼傷，且身體前面燒得比後
    面嚴重等情，有財團法人私立中國醫藥學院附設醫院診斷證明書、法醫參考病歷
    摘要、離院簡要病歷附卷可資佐證，並經臺灣臺中地方法院檢察署檢察官會同法
    醫師相驗屬實，製有勘驗筆錄、驗斷書、相驗屍體證明書在卷可按。又上開自小
    客車於案發後，經採集車內後座及踏板燃燒殘渣送內政部警政署刑事警察局鑑驗
    ，均檢出有汽油成份，有該局八十九年九月二十八日刑鑑字第一三五二八一號通
    知書在卷可按，而上開自小客車延燒僅在防火牆以內至後行李箱之前，引擎室未
    受損，排除機械故障所引起，車輛底盤完好，無受傷痕跡，無任何油品滲漏，故
    油路無問題，檢查保險絲盒，該車主電路保險絲全部良好，火燒車非因電線短路
    所致，可知上開自小客車失火原因，非因車輛之瑕疵所造成，有台灣區汽車修理
    工業同業公會八十九年十月十二日區汽工（同）字第一○一二一號函暨所附照片
    在卷可按。再依據現場燃燒後狀況「車內前座受燒情形以上半部前座椅背、方向
    盤等受燒毀較嚴重，前方儀表板及置物箱受熱後熔融，座椅處仍有部分椅墊殘留
    ，而座椅上之書籍僅表面受燒損，另左右兩面前側車門內裝以後側端有較嚴重之
    燒失狀況。後側座椅海綿椅背、椅墊均已燒失，僅殘存鐵架，腳踏墊處仍保留部
    分。左右兩面後側車門內裝以右側燒失較為嚴重，左側車門內裝仍殘存部分，椅
    背鐵架亦以右側受燒後變為鐵青色較嚴重。後側行李箱玻璃受燒後向內側掉落，
    行李箱內裝仍保持較為完整，內部僅受煙燻，另檢視該車引擎室完全未受燻燒。
    」綜合以上所述火流係由右後座椅處開始起火燃燒後往左及前後四周擴大延燒，
    經清理起火處附近（後側座椅下方），其電源配線系統未發現有短路之情形，且
    油箱內之燃料油仍呈滿桶（該車自八月八日起即被該轄派出所扣留），應無漏油
    之狀況，另車禍撞擊時之位置位於右前側車輪，所可能產生之火花應無法傳至車
    內起火處（右後側座椅處），且車底盤處無燃燒痕跡，而據現場勘察結果，起火
    處右後側座椅處附近應無油料外洩之狀況，參諸如油路沒有破裂不會引起火花，
    縱使有火花也不會燃燒，復據證人林建榮於偵查中證述明確（見八十九年度相字
    第一一六七號卷第一三八頁），顯見上開自小客車起火燃燒並非因車輛本身漏油
    或電源線路所引起，而係外力加工所致，經送內政部消防署鑑定亦認起火處無油
    料外洩之狀況，且起火處附近若無外來火源，應無起火可能性，因而不排除人為
    以明火引燃，亦作相同之認定，有該署火災原因調查報告書暨所附照片在卷可稽
    。
  (二)蔡火盛於八十九年八月七日上午五時許係在睡覺，並未呻吟等情，業據蔡火盛之
    妻即被告之母庚○○○於警訊中陳稱：「（最後見到蔡火盛之時間？）是於八十
    九年八月七日凌晨五時許，蔡火盛有在睡覺，沒有任何反應」、「蔡火盛那天早
    上五時許，他在睡覺，並無呻吟之聲，我約五時十五分許，我就出門運動。」、
    於偵查中檢察官詢以八月七日早上五時許妳先生身體有無病痛時，證稱：「他（
    指蔡火盛）有拉肚子，但沒有說肚子痛」、於本院審理中仍稱：「（案發當天早
    上）大約五點多時，我去洗臉，經過他（指蔡火盛）的房間，他房門開著，我有
    看見他躺在床上，側躺、面向牆壁，有一點捲縮，但我沒有進去看他。當時他有
    無睡著我不知道。我沒有聽到呻吟聲，我只是從房門經過，他有沒有翻來覆去我
    不知道，我是洗完臉時看的，然後我就出門運動。」等語綦詳，蔡火盛如有腹痛
    嚴重之情形，理應輾轉反側、並時有呻吟，庚○○○當不致僅見其靜臥床上，被
    告稱係因父蔡火盛腹痛，欲送其就醫等語之真實性，已頗滋疑；又蔡火盛茍有腹
    痛劇烈、不適之情事，則被告欲將蔡火盛送醫，衡諸常情，必會將之送往距住家
    較近且有收急診病人之醫院，而英吉醫院係上午八時始看診，只有午休時間始收
    急診病人等情，亦有臺灣臺中地方法院檢察署電話紀錄單（見八十九年度偵字第
    一九四七二號卷第一一二頁）在卷可稽，被告復自承國軍八○三醫院距其住家較
    近，被告竟捨距離近且有收急診病人之大型醫院，而就距離遠又不收急診病人之
    英吉醫院，實悖於經驗法則。被告雖另以前曾帶其父蔡火盛至國軍八○三醫院申
    請殘障證明，因該院醫生態度惡劣，故才捨較近之國軍八○三醫院而就較遠之英
    吉醫院云云，然被告之母庚○○○平日身體狀況不好，均係由被告帶至國軍八○
    三醫院就診，亦據庚○○○陳明在卷（見本院九十年二月七日訊問筆錄），被告
    辯稱因國軍八○三醫院醫師態度不佳而不願前往就醫云云，亦顯不可採，是被告
    所稱蔡火盛肚子痛，始將之送醫應屬虛構。參諸被告坐前座並未繫安全帶，而蔡
    火盛坐後座被告卻以安全帶繫住，均顯與常理、常情有違，其意圖以安全帶繫住
    蔡火盛，防止蔡火盛為火燃燒時開車門逃逸甚明。
  (三)又被告之上開自小客車係以右前輪撞擊路旁石頭堆成之護欄，致右前輪、輪輻凹
    凸變形，輪胎無氣，現場石頭護欄有兩處輪胎擦撞痕，並有一輪輻蓋留於現場，
    有履勘現場筆錄、現場圖、照片在卷可稽，依此，顯見當時被告係將車完全左轉
    ，使右前輪往外突出而撞擊護欄，被告辯稱見一部自小客車自旁衝出左轉，為閃
    避該車才撞擊路旁之石頭堆成護欄，惟被告既係在快速（時速約七十公里）直行
    中見有他車衝出，則依一般人之直覺反應，必即緊急煞車，自小客車在煞死情況
    下，焉有可能左、右轉，甚至完全左轉之理，顯係被告故意以右前輪撞擊護欄以
    製造車禍假像，所辯係見自小客車自旁衝出，緊急煞車，而撞擊路旁之石頭堆成
    護欄，亦難採信。被告之上開自小客車係右前輪撞擊路旁之石頭堆成護欄，已如
    前述，而上開自小客車之右前輪鋁合金輪圈雖有凹陷磨損之狀況，然周圍並未有
    燃燒痕跡，全車底盤亦無燃燒痕跡等情，亦經內政部消防署勘驗無訛，有該署前
    開火災原因調查報告書暨所附照片在卷可按，足見上開自小客車並未因撞擊致有
    起火燃燒之情事發生，而被告復自承當時因開冷氣故車窗均係關閉狀態，直接撞
    擊、劇烈磨擦之之車外既未起火燃燒，未直接撞擊、磨擦之密閉車內自無可能在
    欠缺火源之狀態下，即逕行起火燃燒之理。
  (四)證人即上開自小客車撞擊後旋前往救火之丙○○於偵查中證稱：「聽到碰碰二聲
    ，我跑過去看見他（指被告）打開駕駛座車門走了二、三步就倒下去，火開始燒
    ，我告訴他車子燒起你要離開一點，他滾了二次，之後說裡面有人，不知怎的他
    又將門關上，我去打開結果沒有看到有人，後來有位女士去打開後門，我看到有
    人整個被火燒在哀嚎。此時他脫起衣服去拍打火，之後該名女士折樹枝拍打也沒
    辦法，我以左手想拉起車內之人，結果拉不動，聽說可能有繫安全帶，在我拉他
    時，他的皮黏在我手掌上，小塊小塊的。」、戊○○於偵查中證稱：「我看到時
    ，人燒的很厲害，衣服也燒光，只剩下褲子下面部分一小塊，後來可能安全帶燒
    斷，他兒子才拉他出來，那時車內之人已不會叫了」、「（你看到時為衣服在燒
    還是椅子在燒？）是衣服整個在燒，椅子還沒有燒起來」、「（當時車子外面有
    無燒起來？）沒有。只有裡面人的位置在燒，駕駛座沒有燒。機車騎士沒有救火
    只打一一九。」、「是（燒的時候是冒黑煙）」、於本院審理中結證稱：「（當
    天聽到）兩聲（碰碰），第一聲與第二聲只隔了幾秒鍾，我看到有一個人從駕駛
    座出來走了幾步就跌倒，那個人跌出車子的時間距離第二聲碰的聲音大概有幾十
    秒。當時車子已經熄火，我看到那個人跌倒，我大聲的告訴他，在冒煙，危險，
    要爬遠一點，他說裡面還有人，我就過去開駕駛座的門，那個人從駕駛座出來後
    有無關門我記不清楚，不過應該是有關，因為後來駕駛座的門是我開的，我打開
    門看，說沒有人啊，然後有一女子跑過去打開駕駛座後方後座的車門，我才看到
    後座另一邊有坐一個人，後座那個人的身體有著火在哀嚎，當時火勢慢慢大起來
    ，致於車子後座的椅子及腳墊有無著火，我不清楚。駕駛座及前座只有冒煙。．
    ．．我伸手去拉後座的老人，但拉不動」、「（開門時後座椅子有無燒）我記不
    清楚了，但是衣服有在燒我是肯定的。」等語甚詳（見八十九年度相字第一一六
    七號卷第一三四頁背面至第一三六頁，本院卷九十年二月七日訊問筆錄），則於
    證人丙○○、戊○○聽聞撞擊聲後立即前往現場，在該極短之時間內，蔡火盛已
    陷身火海，不但身上有火，且身上衣服除膝蓋以下部分外，均已燒毀，至屬明確
    ，而被告下車時如係遭絆倒，顯無可能反身關車門，而上開自小客車內之火如非
    出於被告意內之事，則被告救父猶有不及，焉有可能關閉車門？再證人即據報前
    往就救護之丁○○結證：「我們到時，自小客車還在燒，火勢蠻大的。我們到時
    受傷人員已被拉出車外．．．受傷人員當時意識不清，據我們當場研判已是三度
    燒傷，當時他沒呻吟也沒喊痛，也未言語，只有些微顫抖，我們叫他，他也沒反
    應，當時他臉部燒傷嚴重，除五官的五個孔外已看不出輪廓。」等語（見本院卷
    九十年六月二十日訊問筆錄），並參照前揭內政部消防署火災原因調查報告書所
    載上開自小客車燃燒後狀況，不論座椅或車門內裝，均以右後座燒失較為嚴重，
    腳踏墊部分則仍保留部分等情，綜合上開蔡火盛遭火燒之時間長短、灼傷之部位
    及嚴重程度、證人所見係蔡火盛身上首先起火、被告並未先著手救人之現場狀況
    及車輛燒後之情狀等，火如係由上開自小客車之後座椅子燒起，蔡火盛膝蓋以下
    部分要無可能不遭燒傷之理，顯見火係由蔡火盛之上身燒起，委屬無疑。
  (五)又上開自小客車於案發後，經採集車內後座及踏板燃燒殘渣送內政部警政署刑事
    警察局鑑驗，均檢出有汽油成份，已詳如前述，與證人丙○○、戊○○前開證稱
    聽到撞擊聲，跑至現場，蔡火盛即已陷入大火中，且冒黑煙等情互核觀之，該火
    既係於短時間內即成大火復冒黑煙，車內燃燒後之殘渣復有汽油成分，顯見該火
    係以具高揮發性之汽油所燃燒無訛，而汽油雖具易燃之特性，然欲在極短時間內
    引燃成大火，非有相當之量亦不足為之，而上開自小客車既無任何油品滲漏之情
    形，如非被告潑灑汽油何以致之？被告及其辯護人雖另以八月初曾放一瓶火鍋用
    之酒精於上開自小客車之後行李箱內，八月六日發現已是空瓶，可能酒精流到後
    車箱，及八十九年四月間，被告友人張基墩所騎機車沒有汽油，被告代為購買汽
    油，三公升之汽油有三分之二之汽油漏在行李箱內引燃，並汽車座椅內之海綿、
  腳踏墊等均係以石油所提煉之物質製成，其殘體檢驗難免有汽油之成分，而本案
    並未扣得任何乘裝汽油之容器、亦無點燃汽油之火源等語為辯。然一般火鍋用之
    變性酒精經火燃燒後，其殘渣不會驗出石油成分，而汽油為混合物，含脂肪族碳
    氫化合物（Ｃ４－Ｃ１０）及芳香族碳氫化合物（Ｃ６－Ｃ１０），汽車用之座
    椅內海綿、塑膠材質或橡膠材質之化學纖維踏墊（地毯）、後行李箱之毛絨化纖
    ，經火燃燒後，其單一殘渣同時檢出脂肪族碳氫化合物及芳香族碳氫化合物可能
    性少，亦有內政部警政署刑事警察局九十年七月二日（九十）刑鑑字第九一九六
    二號函在卷可參，而被告縱曾於八十九年四月間有滲漏汽油在上開自小客車內之
    事實，然此距本案案發已有長達四個月之久，以汽油之高揮發性特質，其縱尚有
    殘留，所能殘留於上開自小客車內者亦已微乎其微，否則被告自承其平日開車有
    抽煙之習慣，其既在車內以打火機點菸、抽菸，該自小客車內如有非少量之酒精
    、汽油，該車早就因抽菸而起火燃燒，焉有延至八十九年八月七日，僅係右前輪
    撞擊石頭即引燃行李箱汽油、酒精之理，況自小客車行李箱僅受煙燻，內裝仍保
    持較為完整，亦經內政部消防署勘驗無訛等情，顯見被告所辯可能係漏在行李箱
    內酒精、汽油引燃與事實、常情不符，不足採信。綜上各情，顯見蔡火盛係經人
    潑洒汽油於身上後，點火燃燒無訛。
  (六)被告復以前曾改裝過上開自小客車之音響、自電瓶拉出電線準備配裝無線電，火
    燒車亦有可能係電線走火所致等語為辯。惟查，上開自小客車車箱內部線路包括
    車後燈、車內照明燈的線路均燒毀，所看到電線燒毀狀態係由絕緣體往內燒，不
    是電線過熱自燃往外燒，另音響線路也燒毀，沒有看到音響線路有改裝，音響線
    路燒毀狀況與前述同（即由絕緣體往內燒），電瓶部分負極銲錫接頭燒融，看不
    出電瓶有其他外接部分，也看不出改裝，也無另外加線，電瓶負極線接頭燒融之
    線是電瓶原本即配有之線路，可以確定線路沒有短路等情，業經證人乙○○、陳
    吉成、甲○○到庭結證屬實（見本院卷九十年四月四日訊問筆錄），足見被告應
    無改裝上開自小客車線路之情事，且上開自小客車起火燃燒確非因車輛線路所引
    起，要屬無疑。被告雖請求再行勘驗上開自小客車，以證明其確曾自電瓶拉出一
    電線準備配裝無線電，然被告自承其自電瓶所拉出之電線係置於駕駛座下方，則
    縱然被告確實有自行自電瓶拉線以供配裝無線電之事實，電線短路走火之處所亦
    應在駕駛座下方之位置，而上開自小客車係由右後座先起火燃燒，已如前述，並
    與被告之供述相符，該火之引起，顯亦與被告自行自電瓶拉線之行為無涉，故認
    無再行勘驗上開自小客車之必要。
  (七)末按被告另辯稱上開自小客車投保乘客險，係應泛宇公司之要求始投保乙節，固
    據泛宇公司范同山於本院審理中到庭結證稱確有要求代為載送外勞之車行、司機
    須加保乘客險，然范同山並證稱僅要求要有乘客險，但並未要求金額，此與其保
    障外勞之出發點已有未合，且證人范同山稱其係於八十八年底要求被告載送外勞
    ，須加保乘客險，而被告係於八十九年五月二日方向明台公司加保汽車乘客險，
    有明台公司汽車保險單在卷可考（見八十九年度相字第一一六七號卷第六八頁）
    ，相距已達半年，則被告該項加保行為是否確係應范同山之要求而為之，亦非無
    疑。至被告之辯護人以本案並未扣得盛裝汽油之容器與點燃汽油之火源，乃不能
    證明被告犯罪，然容器及點火之火源使用後隨手即得拋棄，其湮滅並無特殊困難
    之處，尚不能僅因未扣得供犯罪所用之物，即逕為被告有利之認定，附此敘明。
  (八)綜上所述，被告上開所辯，顯為卸責之詞，不足採信，本案蔡火盛之所以因前開
    灼傷合併多重器官衰竭致死，係遭被告潑灑汽油後點火燃燒，委堪認定，被告涉
    犯殺人犯行，至臻明確。
三、核被告己○○所為，係犯刑法第二百七十二條第一項之殺直系血親尊親屬罪。爰
    審酌被告雖無前科紀錄（參卷附臺灣高等法院被告全國前案紀錄表），然受父母
    劬勞養育之恩，並受高等教育，乃不思反哺，僅為圖數百萬元之保險金，竟以汽
    油將其父活活燒死，惡性深重，手段殘忍，已非科以自由刑即可得教化之效，實
    有與社會永久隔離之必要，爰量處如主文所示之刑，並依刑法第三十七條第一項
    之規定，宣告褫奪公權終身。
據上論斷，應依刑事訴訟法第二百九十九條第一項前段，刑法第二百七十二條第一項
、第三十七條第一項，判決如主文。
中      華      民      國      九十      年      八      月    十四    日
                                  臺灣台中地方法院刑事第二庭
                                    審判長法  官  黃  文  進
                                          法  官  羅  永  安
                                          法  官  呂  麗  玉
右正本證明與原本無異。
如不服本判決，應於判決送達後十日內向本院提出上訴狀，上訴於臺灣高等法院臺中
分院( 須附繕本 )。
                                          書記官
中      華      民      國      九十      年      八      月    十四    日
刑法第二百七十二條第一項
殺害直系血親尊親屬者，處死刑、無期徒刑。
前項之未遂犯罰之。
預備犯第一項之罪者，處三年以下有期徒刑。


司法院資訊處製作；財團法人民間司法改革基金會備份。
